臺灣高等法院高雄分院刑事裁定
111年度抗字第378號
抗  告  人  臺灣高雄地方檢察署檢察官
受  刑  人  黃經洲


上列抗告人因受刑人聲明異議案件，不服臺灣高雄地方法院中華
民國111年10月12日裁定(111年度聲字第1488號)，提起抗告，本
院裁定如下：
    主  文
原裁定撤銷，應由臺灣高雄地方法院更為裁定。
    理  由
一、抗告意旨略以：原裁定固執臺灣高等檢察署（下稱高檢署）
    民國102年6月26日檢執甲字第10200075190號函文之旨，認
    受刑人黃經洲前次犯刑法第185條之3第1項之罪，業逾3年，
    認本案執行檢察官未就之予以審認、充分評價，而撤銷本件
    不准易刑處分之指揮處分。然查：
  ㈠受刑人是否有如易科罰金則難收矯正之效或難以維持法秩序
    ，應依具體個案判斷之，然為避免各地方檢察署就酒駕再犯
    之發監標準寬嚴不一而衍生違反公平原則之疑慮，高檢署固
    於102年6月間曾研議統一酒駕再犯發監標準之原則，並將研
    議結果函報法務部備查，認受刑人如係「5年內3犯酒駕者」
    ，原則上不准易科罰金（下稱「5年3犯原則」）。然其後，
    因酒駕案件數量並未改善，高檢署遂於111年2月23日修正前
    揭「5年3犯原則」，而以檢執甲字第11100017350號函提出
    「酒駕犯經查獲3犯（含）以上者」，不准易科罰金（下稱
    「歷年3犯原則」），亦即，歷年3犯以上者，原則需入監服
    刑。本件受刑人係以其個人家庭、生活處遇作為聲明異議之
    理由，從未主張上開「5年3犯原則」，原裁定是否可自行審
    酌及此，已非無疑。況上開「5年3犯原則」已經修正而不予
    採用，而以「歷年3犯原則」取而代之，業如前述，是原裁
    定持上開「5年3犯原則」指摘本案執行指揮不當，顯屬不當
    。
  ㈡又執行檢察官就受刑人是否確因易科罰金，而有難收矯正之
    效，或難以維持法秩序之情事，本有裁量判斷之權限，法院
    僅得審查檢察官裁量時其判斷之程序有無違背法令、事實認
    定有無錯誤、其審認之事實與刑法第41條第1項但書之裁量
    要件有無合理關連、有無逾越或超過法律規定之範圍等問題
    。本案檢察官經綜合評價、衡酌後，認受刑人有上開不適宜
    為易科罰金之情形，而不准受刑人易科罰金、易服社會勞動
    之執行命令，係屬檢察官裁量權之合法行使範圍。故而，本
    案執行檢察官審酌受刑人本案乃3犯酒駕案件，亦曾因犯酒
    駕案件入監服刑，本件又於近下午5點之交通尖峰時段酒後
    駕車，影響用路人安全甚鉅，易刑處分對其已無矯正作用，
    如不執行宣告刑難收矯正之效等情後，方否准受刑人易科罰
    金及易服社會勞動之聲請，有卷附得易服社會勞動案件審查
    表、易科罰金案件初核表可參，是本案執行檢察官業已詳敘
    其何以認定受刑人符合不得易刑處分事由之相關事證。
  ㈢綜上，本案執行檢察官指揮將受刑人發監執行並無有何違法
    或不當，原裁定撤銷本案執行指揮處分之理由顯屬不當，爰
    依刑事訴訟法第403條第1項提起抗告。請將原裁定撤銷，更
    為適當合法之裁定。
二、按「犯最重本刑為5年以下有期徒刑以下之刑之罪，而受6月
    以下有期徒刑或拘役之宣告者，得以新臺幣1千元、2千元或
    3千元折算一日，易科罰金。但易科罰金，難收矯正之效或
    難以維持法秩序者，不在此限。（第1項）依前項規定得易
    科罰金而未聲請易科罰金者，得以提供社會勞動6小時折算
    一日，易服社會勞動。（第2項）受6月以下有期徒刑或拘役
    之宣告，不符第1項易科罰金之規定者，得依前項折算規定
    ，易服社會勞動。（第3項）前2項之規定，因身心健康之關
    係，執行顯有困難者，或易服社會勞動，難收矯正之效或難
    以維持法秩序者，不適用之。（第4項）」刑法第41條第1項
    至第4項定有明文。又依刑法第41條、第42條及第42條之1易
    服社會勞動或易服勞役者，由指揮執行之檢察官命令之，刑
    事訴訟法第479條第1項亦有明定。而檢察官決定准否受刑人
    易服社會勞動，應依刑法第41條第4項規定，審酌是否有難
    收矯正之效或難以維持法秩序、及是否因身心健康之關係，
    執行顯有困難者等因素。再上開法條所稱之「難收矯正之效
    」及「難以維持法秩序」，均屬不確定之法律概念，此乃立
    法者賦予執行者能依具體個案，考量犯罪所造成法秩序等公
    益之危害大小、施以自由刑避免受刑人再犯之效果高低等因
    素，據以審酌是否准予易服社會勞動，亦即，執行者應就關
    於自由刑一般預防（即維持法秩序）與特別預防（即有效矯
    治受刑人使其回歸社會）目的為衡平裁量，做成合義務性之
    裁量，於個案中實現法律之目的與價值，落實易服社會勞動
    制度旨在替代短期自由刑之執行，避免短期自由刑流弊之目
    的。
三、查受刑人黃經洲前因酒後駕車公共危險案件，經臺灣高雄地
    方法院於111年1月28日以111年度交簡字第90號判處有期徒
    刑4月，如易科罰金，以新臺幣1000元折算1日，並於同年4
    月12日確定，有上開刑事簡易判決及臺灣高等法院被告前案
    紀錄表在卷可憑。又受刑人所犯前開公共危險案件確定後，
    移由臺灣高雄地方檢察署（下稱高雄地檢署）檢察官執行，
    經檢察官通知其於111年5月26日到署陳述意見，受刑人未到
    庭；嗣經檢察官以「受刑人3犯酒駕，第3犯與第2犯時間相
    距約6年，且曾因酒駕入監執行，此次再犯，難認有悔改之
    心，其所為漠視用路人安全及法秩序，認如不執行宣告刑，
    難收矯正之效」等由，不准受刑人易科罰金、易服社會勞動
    ，並於執行傳票上載敘上揭不准易科罰金及易服勞役之理由
    ，送達受刑人，然受刑人未依期於111年7月5日到案執行，
    於拘提受刑人到案後，於111年8月25日詢問時，經告知前開
    事項等情，業經本院調取高雄地檢署111年度執字第3218號
    執行卷宗核閱無訛。
四、原裁定固以：高檢署就犯刑法第185條之3之罪之受刑人，是
    否得予易科罰金，固謂有：「酒駕案件之受刑人有下列情形
    之一者，應予審酌是否屬刑法第41條第1項但書所定『難收矯
    正之效或難以維持法秩序』之情形，而不准易科罰金：㈠酒駕
    犯罪經查獲三犯（含）以上者。」、「受刑人5年內3犯刑法
    第185條之3第1項之罪者，應認為『易科罰金難收矯正之效，
    或難以維持法秩序』，而不准易科罰金」等旨（見卷附臺灣
    高等檢察署111年2月23日檢執甲字第11100017350號、102年
    6月26日檢執甲字第10200075190號函），惟亦另有謂：「惟
    有下列情行之一者，得斟酌個案情況考量准予易科罰金：㈢
    本案犯罪時間距離前次違反刑法第185條之3第1項之罪之犯
    罪時間已逾3年」等旨（見同上102年6月26日函），而受刑
    人前次犯刑法第185條之3第1項之罪，業於105年5月1日執行
    完畢，有臺灣高等法院被告前案紀錄表在卷可查，距本件再
    犯相同之罪，業逾3年。準此，則本件檢察官未就此部分更
    為審認，另予裁量於此情形受刑人是否仍應以不准易科罰金
    為適當等語，因而認檢察官上揭不准受刑人易科罰金、易服
    社會勞動之決定，並未就受刑人個人特殊事由予以充分評價
    、其決定之評價基礎尚未盡完足，爰予撤銷檢察官上開執行
    指揮。惟查：
  ㈠高檢署確曾研議統一酒駕再犯發監標準之原則，並於102年6
    月26日以檢執甲字第10200075190號函將研議結果函報法務
    部備查，認受刑人如係「5年內3犯酒駕者」，原則上不准易
    科罰金。然其後，業於111年2月23日修正前揭「5年3犯原則
    」，於111年2月23日以檢執甲字第11100017350號函修改上
    開函文有關酒駕犯罪經查獲3犯（含）以上者，是否准予易
    科罰金之發監標準，亦即，歷年3犯以上者，原則需入監服
    刑，有上開各函文附卷可稽。則檢察官以受刑人係「歷來3
    犯」酒後駕車公共危險為其審酌基準，難認有何違反前揭高
    檢署111年2月23日函示標準。原裁定逕執前開業經修正之高
    檢署102年6月26日函示內容，認受刑人本次犯罪既距前次所
    犯之酒後駕車公共危險，已逾3年，檢察官未依前開高檢署1
    02年6月26日函示標準審查受刑人是否符合有「易科罰金難
    收矯正之效，或難以維持法秩序」情事，容有不當。
　㈡本案執行檢察官除審酌受刑人本案係3犯酒駕案件，復審酌受
    刑人亦曾因犯酒駕案件入監服刑，此次再犯，難認有悔改之
    心，其所為漠視用路人安全及法秩序，如不執行宣告刑，難
    收矯正之效等情後，因而認易刑處分對受刑人已無矯正作用
    ，進而不准受刑人易科罰金及易服社會勞動之聲請，前已述
    及。原裁定未說明檢察官前揭審酌有何違法瑕疵之處，逕以
    受刑人本次犯罪既距前次所犯之酒後駕車公共危險，業逾3
    年，即認「檢察官上揭不准易科罰金、易服社會勞動之決定
    ，尚未就聲明異議人個人特殊事由予以充分評價、其決定之
    評價基礎尚未盡完足」，進而撤銷檢察官不准受刑人易科罰
    金及易服社會勞動之執行指揮，則其所為撤銷檢察官前揭處
    分之裁定是否妥適，實值斟酌。
五、綜上，原裁定執業經修正之高檢署102年6月26日函示內容，
    指摘檢察官未依該函示標準審查受刑人是否符合有「易科罰
    金難收矯正之效，或難以維持法秩序」情事，已有違誤；復
    未就檢察官前揭不准受刑人易科罰金及易服社會勞動之判斷
    ，具體說明有何違法瑕疵之情況，即逕予撤銷檢察官該執行
    指揮，容有可議，應有再予詳加審酌、調查之必要。是檢察
    官抗告指摘原裁定不當，非無理由，為維審級利益，爰由本
    院將原裁定撤銷，發回原審法院依法更為裁定。　　
據上論結，應依刑事訴訟法第413條，裁定如主文。　
中　　華　　民　　國　　111 　年　　12　　月　　20　　日
                    刑事第三庭  審判長法  官  吳進寶
                                      法  官  陳億芳
                                      法  官  徐美麗
以上正本證明與原本無異。
本裁定不得再抗告。
中　　華　　民　　國　　111 　年　　12　　月　　20　　日
                                      書記官  吳宗霖